最高法院刑事判決　　　　　　　　　　　　　　　八十八年度台上字第二五○○號
　　上訴人　台灣高等法院台中分院檢察署檢察官
　　被　告　甲○○
　　　　　　乙　○
　　　　　　丙○○
右上訴人因被告等偽造文書案件，不服台灣高等法院台中分院中華民國八十八年一月
十九日第二審判決（八十七年度上訴字第六八○號，起訴案號：台灣台中地方法院檢
察署八十五年度偵字第二二六六八號），提起上訴，本院判決如左：
    主  文
原判決撤銷，甲○○、乙○部分發回台灣高等法院台中分院。
丙○○部分公訴不受理。
    理  由
一被告甲○○、乙○部分：
原判決關於被告甲○○、乙○部分以公訴意旨略稱：被告甲○○與林正文（林正文以
其妻林黃燕名義投資）合夥在苗栗縣三義鄉投資興建「大興吉祥第」房屋，甲○○因
積欠林正文款項（據林正文稱甲○○欠伊新台幣一千四百萬元，然甲○○稱伊僅欠林
正文新台幣八百萬元），雙方同意以登記在林正文之妻林黃燕名下之苗栗縣三義鄉水
美三○九之十三及三○九之十七號房地，持向台中市第四信用合作社西屯分社貸款後
用以償還，並於民國八十五年三月二十二日共同至台中市第四信用合作社西屯分社辦
理申請貸款事宜。詎被告甲○○、乙○夫婦竟因積欠被告丙○○新台幣（下同）九百
萬元，為償還債務，乃告訴丙○○稱前述房地係其所有，只是登記在林黃燕名下而已
，要丙○○自己去辦理領取貸款，用以償還對於丙○○之欠款，而丙○○明知該房地
縱然是合夥之房地，然已登記在他人名下，且貸款人係林正文，如要領取貸款應得貸
款人同意，竟未取得林正文同意，與被告甲○○、乙○等基於共同之犯意聯絡，由乙
○提供原林正文貸款時之印鑑給丙○○，由丙○○再於八十五年四月一日盜蓋該「林
正文」印章於台中市第四信用合作社之取款憑條上，持以向台中市第四信用合作社領
得四百五十萬元，而提出行使，足生損害於林正文（同日丙○○亦由乙○帳戶取款四
百三十萬元轉帳，連同上開四百五十萬元共轉帳八百八十萬元至其帳戶，另於乙○帳
戶提領現金二十萬元，合計取得九百萬元）。事後林正文只領得其中一筆貸款三百萬
元（苗栗縣三義鄉水美三○九之十三號部分），另一筆即苗栗縣三義鄉水美三○九之
十七號部分之貸款四百五十萬元，林正文於八十五年四月二十二日欲往台中市第四信
用合作社領款時，始發現已被領走。案經林正文訴由苗栗縣警察局苗栗分局報告台灣
新竹地方法院檢察署報請台灣高等法院檢察署核轉台灣台中地方法院檢察署檢察官偵
查起訴。因認被告甲○○、乙○所為均係犯刑法第二百十六條、第二百十條之行使偽
造私文書罪云云；惟經審理結果，認被告甲○○、乙○等二人之犯罪不能證明，因而
撤銷第一審之判決，改判諭知該二被告均無罪，固非無見。
惟查：(一)原判決於理由欄載稱：林正文對於系爭房屋貸款一事，確已同意云云，據以
論斷被告甲○○、乙○等二人與於原審判決後死亡之丙○○不構成行使偽造私文書罪
；然查告訴人林正文以系爭不動產向台中市第四信用合作社南屯分社申辦貸款一事，
告訴人本無爭執，但其指訴及檢察官起訴意旨係指稱被告甲○○、乙○於辦竣貸款事
宜後，夥同知情之丙○○，偽造告訴人名義之取款條，持向台中市第四信用合作社南
屯分社冒領其中之四百五十萬元；應與告訴人是否同意以系爭房屋貸款一事無關，原
判決竟以告訴人已同意以系爭房屋貸款而推斷被告等無行使偽造取款條犯行，殊違論
理法則。(二)原判決於理由欄三－(六)載稱：「被告甲○○於本院審理中供陳，辦理本件
貸款之印章均委由代書刻製，包括被告甲○○、乙○、林正文、林黃燕等人等語，代
書許文豪雖於本院陳稱：林正文、林黃燕之印章渠未經手云云，惟查辦理抵押貸款在
在需要用到印章，被告等既未事先提供印章，則委由代書刻製，乃人之常情。且被告
甲○○、乙○、林正文、林黃燕等人用於本件貸款之印章，其大小、字體均相同，有
放款約定書、切結書、申請書、開戶資料（包括個人憑單、印鑑卡）等影本附卷可稽
，故林正文等人之印章應係被告甲○○、乙○臨時委由代書刻製無疑」等語；如果無
訛，則告訴人之印章應係被告甲○○、乙○臨時委託代書許文豪代刻，但查本件告訴
人究竟有無授權被告甲○○、乙○代刻其印章﹖如果未授權，何以甲○○、乙○自
委由代書代刻告訴人之印章何以竟能成為合法之印章﹖又代書許文豪若係合法代刻告
訴人之印章，其何以堅決否認有代刻情事﹖原審俱未查明，遽予判決被告等無罪，尚
嫌速斷；原判決又於理由欄三－(七)謂，辦理本件抵押貸款時，林正文既未提供印章，
而授權甲○○、乙○等刻製云云，惟未說明其所憑之證據及認定之理由，亦有理由不
備之違法。(三)告訴人林正文於八十七年四月一日原審法院調查時供稱：「（系爭房屋
）所有權狀二張均在我手上」（原審卷第三十四頁），被告甲○○、乙○等二人當庭
並未予否認，乃原判決竟採信被告甲○○之片面辯解，謂系爭房屋所有權狀原由甲○
○保管云云（原判決正本第五頁），實情究竟如何﹖尚有查明之必要。原判決關於此
部分經檢察官上訴指摘及本院依職權調查，既有上述諸端違誤，應認有撤銷發回更審
之原因。
二被告丙○○部分：
按被告死亡者，應諭知不受理之判決，刑事訴訟法第三百零三條第五款定有明文。本
件被告丙○○被訴行使偽造私文書罪嫌，經原審撤銷第一審之判決，改判諭知無罪，
嗣檢察官不服該判決，提起上訴，惟查該被告業於八十八年四月三日死亡，有死亡證
明書及戶籍謄本各一件附卷可稽，依法應為公訴不受理之判決，原審未能審酌，予以
實體上之判決，自屬違法，應由本院將原判決此部分撤銷，依法另為公訴不受理之判
決。
據上論結，應依刑事訴訟法第三百九十七條、第四百零一條、第三百零三條第五款，
判決如主文。
中      華      民      國    八十八    年      五      月     十三     日
                              最高法院刑事第九庭
                                  審判長法官  林  永  茂
                                        法官  陳  宗  鎮
                                        法官  劉  介  民
                                        法官  呂  潮  澤
                                        法官  黃  正  興
      右正本證明與原本無異
                                              書  記  官
中      華      民      國    八十八    年      五      月     十八     日
